臺灣高等法院民事判決　　　　　　　　93年度家上字第135號
上　訴　人　乙○○
訴訟代理人　陳益軒律師
複 代理 人　黃逸仁律師
被 上訴 人　甲○○
上列當事人間請求離婚等事件，上訴人對於中華民國93年3月19
日臺灣士林地方法院92年度婚字第733號第一審判決提起上訴，
本院判決如下：
    主    文
上訴駁回。
第二審訴訟費用由上訴人負擔。
    事實及理由
一、上訴人主張：伊於婚前即自被上訴人受胎而懷孕，乃於民國
    76年9月18日與被上訴人結婚，後生下一子沈易緯（76年11
    月17日生），惟被上訴人終日無所是事，亦無固定工作，在
    舞廳流連忘返，伊為此多次與之爭吵，終因無法忍受被上訴
    人之不負責任，而於76、77年間隻身離家，在外獨立謀生，
    至今已有15年。92年間，兩造原有意離婚，並已簽署離婚協
    議書，然因被上訴人在辦理離婚登記前，要求伊應給付被上
    訴人房子乙幢、汽車乙部，始願辦理登記，因而未完成離婚
    登記。兩造自77年起至今分居，未共同生活長達15年，其間
    被上訴人對伊未曾聞問，無論在感情、生活、工作、人生觀
    或價值觀等層面，均無交集，足見兩造之婚姻確已生無可回
    復之破綻，難繼續經營夫妻永久之共同生活，爰依民法第10
    52條第2項規定，訴請離婚。並聲明：(一)原判決廢棄。(二)請
    准上訴人與被上訴人離婚。
二、被上訴人則以：因上訴人離家16年，小孩都是伊在照顧，如
    上訴人負擔小孩的教育費等，伊就同意離婚。且伊是在樂隊
    工作，並非無工作，只是較不固定，上訴人離家之原因係因
    其在外與人同居等語，資為抗辯。並聲明：上訴駁回。
三、上訴人依民法第1052條第2項規定，提起本件訴訟，請求准
    予裁判離婚，是本件所應審究者厥為兩造是否有民法第1052
    條第2項規定之難以維持婚姻之其他重大事由？茲析述如下
    ：
  (一)按婚姻應以誠摯相愛為基礎，由夫妻經營幸福美滿之共同生
    活，非有足以破壞共同生活或難以維持婚姻之重大事由，夫
    妻之一方不得依民法第1052條第2項規定請求離婚。又是否
    有難以維持婚姻之重大事由，其判斷標準為婚姻是否已生破
    綻而無回復之希望，此不可由訴請離婚之一方已喪失維持婚
    姻意欲之主觀面加以認定，而應依客觀的標準，即難以維持
    婚姻之事實，是否已達於倘處於同一境況，任何人均將喪失
    維持婚姻意欲之程度以決定之（最高法院87年度台上字第36
    4號、87年度台上字第1304號、91年台上字第2023號判決參
    照）。
  (二)上訴人主張兩造自77年起至今分居，未共同生活長達15年，
    其間被上訴人故曾找過伊二次，然兩造無論在感情、生活、
    工作、人生觀或價值觀等層面，均無交集，又被上訴人自婚
    後即無固定之工作，且與上訴人之生活習性不同，兩造常發
    生爭執，足見兩造之婚姻確已生無可回復之破綻，難繼續經
    營夫妻永久之共同生活為由，訴請離婚；被上訴人對於兩造
    分居長達15年不爭執，然辯稱上訴人離家期間，伊曾找上訴
    人二次要在上訴人回家，又伊並非無工作，而係擔任樂師，
    有時候參予出殯的樂隊，工作較不穩定，對於本件婚姻所造
    成之破綻，伊並無過失等語。證人陳福順（即上訴人之兄）
    雖於原審證稱：「（按問：兩造以前在一起的情形你知否？
    ）‧‧被告沒有工作，都是我妹妹在賺錢，‧‧後來因為個
    性不合，經常吵架，被告沒有工作，我妹妹沒辦法生活所以
    才離開。」等語，惟證人陳福順係由上訴人之陳述，得知兩
    造相處情形（原審卷第44頁），且證人陳福順為上訴人之兄
    ，所為證詞難免偏袒上訴人而未盡可信。又證人即上訴人之
    嫂王靜月以及上訴人之妹陳怡文亦雖均證稱係因被上訴人不
    工作且向上訴人拿錢，兩造因此發生爭吵，惟上開證人亦均
    係上訴人之至親，所為證詞難免偏袒上訴人，皆未可盡信。
    況據兩造子女沈易緯於本院證稱：「（按問：家中的生活費
    用何人負擔的？）我爸爸及大伯，但因沒有學歷，所以只能
    在樂隊吹喇叭維生。」、「（按問：你是否知道你爸爸的薪
    水？）我爸爸每天出去吹一次有6百元，會給我2百元。我的
    印象中我爸爸只有做樂隊的工作。」等語。足見被上訴人所
    辯，其並非無工作，而是工作較不穩定等情，應堪採信。
  (三)上訴人不否認於87年與第三人張正國生下一子之事實（原審
    卷第70頁、本院卷第46頁）。雖上訴人辯稱其並非因外遇而
    離開被上訴人，而係因與被上訴人感情、生活、工作、人生
    觀或價值觀等層面，均無交集，才選擇離開被上訴人云云。
    然夫妻相處，應相互扶持、體諒，面對問題並解決，而非動
    輒以遠離共同居住處所之方法逃避。縱上訴人所言因兩造感
    情、生活、工作、人生觀或價值觀等層面，均無交集，乃離
    家云云為實在，亦非離家別居之正當理由。
  (四)上訴人於76、77年間即隻身離家，對於兩造間之婚姻關係不
    思改善，嗣又於87年與第三人張正國生下一子之事實，已如
    前述，足見上訴人對於兩造婚姻所產生之裂痕，非但不設法
    填補，竟加劇兩造婚姻已生之破綻，使其達到無法回復之地
    步，上訴人雖一再主張其離開被上訴人並非外遇而起，然其
    於離家別居期間，卻與第三人張正國生下一子而造成兩造間
    無法挽回之裂痕，上訴人所為，自係足以破壞兩造難以維持
    婚姻之重大事由。
  (五)婚姻之意義，在於夫妻間共同生活，互相體諒、扶持，履行
    彼此對婚姻之承諾，若夫妻雙方無法溝通，漠不關心聞問，
    則婚姻共同生活之意義已蕩然不存，雙方復無繼續履行共同
    生活之意願，客觀上亦無回復共同生活之可能，堪認兩造間
    之婚姻無任何實質意義可言。本件兩造已無法互相照顧，亦
    無互相疼惜、關懷之情，形同陌路甚至處於敵對怨恨狀態，
    夫妻繼續共同生活之目的，已無可期待，兩造婚姻自難以維
    持，應認構成民法第1052條第2項有難以維持婚姻之其他重
    大事由。
四、按有民法第1052條第1項以外之重大事由，難以維持婚姻者
    ，夫妻之一方得請求離婚；但其事由應由夫妻之一方負責者
    ，僅他方得請求離婚，同條第2項定有明文。依此規定意旨
    觀之，必構成離婚之重大事由，有可歸責於夫妻之一方，始
    得由他方請求離婚。倘夫妻雙方就該事由均須負責時，應比
    較衡量雙方之有責程度，僅責任較輕之一方，得向責任較重
    之他方請求離婚，如雙方之有責程度相同時，則雙方均得請
    求離婚，以符公平（最高法院90年度台上字第2193、2215號
    判決參照）。本件兩造自76、77年起即分居二地，且上訴人
    於原法院審理時多次表明無維持婚姻之意願，但兩造當初分
    之狀況下不願返家履行同居義務，嗣又於87年與第三人張正
    國生下一子，已如前述，故縱認兩造間婚姻因長期分居而生
    有破綻，無法繼續維持，然上訴人既於此破綻原因係屬應負
    較重責任之一方，揆諸上開說明，上訴人亦不得依上開規定
    訴請裁判離婚。
五、綜上所述，兩造情感已無互動，無法互相照顧，形同陌路，
    甚至處於敵對怨恨狀態，夫妻繼續共同生活之目的，已無可
    期待，兩造婚姻自難以維持，固符合民法第1052條第2項有
    難以維持婚姻之其他重大事由之規定。惟因上訴人就上開難
    以維持婚姻之重大事由有責程度較大，其據以請求判決准與
    被上訴人離婚，於法未合，不應予准許。原審為上訴人敗訴
    之判決，並無不合。上訴意旨指摘原判決不當，求予廢棄改
    判，為無理由，應予駁回。
六、本件事證已明，兩造其餘攻擊防禦方法，於判決結果不生影
    響，爰不一一詳予論述，附此敘明。
七、據上論結，本件上訴為無理由，依民事訴訟法第449條第1項
    、第78條，判決如主文。
中　　華　　民　　國　　94　　年　  1    月　  25     日
                  民事第十四庭審判長法  官  劉靜嫻
                                    法  官  陳昆煇
                                    法  官  游明仁
正本係照原本作成。
如不服本判決，應於收受送達後二十日內向本院提出上訴書狀，
其未表明上訴理由者，應於提出上訴後二十日內向本院補提理由
書狀（均須按他造當事人之人數附繕本）上訴時應提出委任律師
或具有律師資格之人之委任狀；委任有律師資格者，另應附具律
師資格證書及釋明委任人與受任人有民事訴訟法第四百六十六條
之一第一項但書或第二項（詳附註）所定關係之釋明文書影本。
中　　華　　民　　國　　94　　年　   1    月　  26    日
                                    書記官  于  誠
附註：
民事訴訟法第四百六十六條之一（第一項、第二項）：
對於第二審判決上訴，上訴人應委任律師為訴訟代理人。但上訴
人或其他法定代理人具有律師資格者，不在此限。
上訴人之配偶、三親等內之血親、二親等內之姻親，或上訴人為
法人、中央或地方機關時，其所屬專任人員具有律師資格並經法
院認為適當者，亦得為第三審訴訟代理人。
